臺灣高等法院刑事判決　　　　　　　　100年度上訴字第788號
公　訴　人　臺灣臺北地方法院檢察署檢察官
被　　　告　姜博文
指定辯護人　法律扶助律師曾昭牟律師
上列上訴人因被告傷害致死案件，不服臺灣臺北地方法院99年度
訴字第679 號，中華民國100 年2 月10日第一審判決 (起訴案號
：臺灣臺北地方法院檢察署99年度偵字第2620、8749號)， 提起
上訴，本院判決如下：
    主  文
原判決撤銷，發回臺灣臺北地方法院。
    理  由
一、公訴意旨略以：被告姜博文於民國99年1 月17日3 時40分許
    ，在臺北市中正區○○○路與市○○道之地下道東南角處，
    與平日一同居住在該地下道內之友人即被害人吳銘芳因分配
    宵夜而生齟齬，竟萌傷害之意，徒手摑掌吳銘芳之臉部，再
    持地下道內之塑膠聖誕樹1 支（長度約82公分、樹幹部分直
    徑約2 公分）擊打吳銘芳頭部右側，因吳銘芳患有荳蔻性肝
    硬化、肝衰竭致其頭部輕度外傷凝血功能不全，其被打後發
    生硬腦膜下腔出血，併腦幹出血，最後因代謝性衰竭集中樞
    神經休克死亡。綜上，因認被告係犯刑法第277 條第2 項之
    傷害致死罪嫌等語。
二、原判決意旨略以：被告於99年1月17日凌晨3時40分許，在臺
    北市中正區○○○路與市○○道之地下道東南角處，與平日
    一同居住在該地下道內之街友吳銘芳因分配宵夜事宜而生齟
    齬，竟基於傷害之犯意，徒手摑掌吳銘芳之臉部4下，再順
    手持地下道內之塑膠聖誕樹樹幹1支（長度約82公分、樹幹
    部分直徑約2公分）擊打吳銘芳頭部右側，並徒手抓住吳銘
    芳之雙手、用腳掃往吳銘芳之雙腳及拉扯吳銘芳褲子等行為
    ，將吳銘芳扳倒在地，致吳銘芳受有左眼眶周圍出血瘀青、
    頭部輕度外傷等情，業經被告姜博文於警詢、偵訊及原審審
    理時均坦承不諱（見99年度偵字第2620號卷第8、57頁，99
    年度相字第51號卷第33頁，原審卷第10、39、187頁），核
    與證人即目睹案發經過之街友成其林證述之情節大致相符（
    見99年度相字第51號卷第34頁，99年度偵字第2620號卷第14
    頁），並有相驗屍體證明書、檢驗報告書、現場照片、相驗
    照片、內政部警政署刑事警察局鑑定書及塑膠聖誕樹1支在
    卷可證，此部分事實堪以認定。公訴意旨雖以法務部法醫研
    究所出具之鑑定報告書、解剖報告書等證據，認被告之行為
    與被害人之死亡結果間有相當因果關係，且被告客觀上應對
    被害人死亡之結果有預見可能性，被告即應就被害人死亡之
    加重結果負擔刑責等語。惟查：(一)法務部法醫研究所於99
    年1月26日對被害人身體行解剖後，依解剖結果作成（99）
    醫鑑字第0991100328號鑑定報告書（見99年度相字第51號卷
    第86至91頁），報告書中載明：死者吳銘芳之死因，為生前
    患有荳蔻性肝硬化、肝衰竭致其頭部輕度外傷凝血功能不全
    ，並有肝衰竭、肝、腎、腦合併症，致發生硬腦膜下腔出血
    ，併腦幹出血，最後因代謝性衰竭及中樞神經休克而死亡，
    死亡方式為「他為」，但頭部外傷之責任可較輕些。(二)經
    原審檢附被害人97年間在臺北市立聯合醫院診斷之病歷函詢
    後，法務部法醫研究所99年7月29日法醫理字第0990003210
    號函文（見原審卷第95至96頁）載明：「（一）本案由99年
    6月2日來文提供死者吳銘芳...新事證即97年7月27日、97年
    8月5日及97年8月22日等多次急診病歷，有跌倒受傷，且有
    癲癇、意識障礙、疑中風或顱內出血、酒精腦病變。惟97年
    至99年1月7日遭發現死亡，為長期肝硬化（荳蔻肝）、肝腦
    病變併凝血功能不全，與法醫所99醫鑑字第0991100328號鑑
    定書顯示死者生前確有外傷性硬腦膜下腔出血，合併有類中
    風性腦實質出血的Duret氏出血，二者在某些程度上，雖經
    解剖及病理組織鑑驗，亦無法完全釐清或明顯分辨之。（二
    ）由死者吳銘芳在97年至99年1月7日遭發現死亡，已達末期
    肝衰竭（此類現有醫學治療僅有換肝能延長死者之存活機率
    ），故死亡前之肝腦病變即可能因病況而常失去理性，易與
    人爭執，雖遭輕傷狀況，（一般人在同一情況、條件下不可
    能會死亡）但因死者之肝衰竭、肝、腎、腦合併症，極易因
    併發症（如小傷即流血不止或出血於中樞神經要害區，如顱
    內出血）而死亡。（三）綜合研判來文所述之腦中風或被告
    以塑膠樹毆擊等均有可能，另以死者生前常跌倒、受傷，亦
    無法排除與被告爭執前即有受傷，再考量死者生前肝腦病變
    、末期肝衰竭，請考量前揭項（二）所示，縱有外傷主要仍
    以自然疾病較相關，外傷之責任應較輕或達無明顯責任（無
    相當因果關係）之程度。」(三)再經原審函詢後，法務部法
    醫研究於99年10月6日法醫理字第0990005281號函文（見原
    審卷第157頁）亦表示：「（一）在頭部之左額前有舊縫合
    疤痕3公分，其他頭部外觀外傷證據如法醫所（99）法醫鑑
    字第0991100328號外傷證據。（二）死者於99年1月17日8時
    37分遭發現已無生命跡象，以上並經解剖發現明顯如解剖報
    告書及鑑定書所列之外傷與來文所列97年8月5日及97年8 月
    22日之傷較無相關。（三）綜合研判來文所示如鑑定書所示
    之顱內出血及傷害必定為所示97年8月22日（距1年約4個月
    ）以後發生之結果（為新鮮血塊出血），不可能為97年間殘
    留之舊傷或血塊之結果。」(四)綜此，以被害人所受前述左
    眼眶周圍出血瘀青、頭部輕度外傷等傷害，依一般情形、客
    觀情狀審查之結果，並不必然會發生被害人之死亡結果，顯
    見本件係因被害人本身罹患荳蔻性肝硬化、肝衰竭致頭部輕
    度外傷凝血功能不全，並有肝衰竭、肝、腎、腦合併症之自
    然疾病，始發生顱內出血不止之死亡結果。是參照前述有關
    相當因果關係之說明，應認被告傷害行為與被害人死亡結果
    間欠缺相當性，則被告之傷害行為與被害人之死亡結果兩者
    間，即欠缺相當因果關係甚明。(五)查由被告之供述（99年
    度偵字第2620號卷第8頁），被告雖坦承知悉被害人有癲癇
    且弱不禁風之病情，而證人成其林亦證稱被害人患有高血壓
    及癲癇症等語（同上偵卷第15頁）。然罹患有高血壓、癲癇
    症且身體衰弱，僅單純對之徒手摑掌，再以塑膠聖誕樹樹幹
    擊打之行為，依一般人欠缺醫學專業知識、經驗之情觀之，
    難認具有預見將發生死亡結果之可能性，被告既不具特殊之
    醫學專業知識或經驗，自無從預見所為將造成被害人死亡之
    結果，應認被告就被害人死亡結果之發生欠缺預見可能性等
    語。(六)綜上所述，由被告之自白、證人之證詞及相關書證
    等補強證據，足證被告確有傷害之犯行，但其行為與被害人
    之死亡結果間並無相當因果關係，且被告客觀上對被害人死
    亡之結果亦無預見可能性，被告所為即無構成傷害致死罪之
    餘地，而僅構成傷害罪。又刑法第277條第1項之普通傷害罪
    ，依同法第287條前段之規定須告訴乃論。惟本件被害人業
    已死亡；其妻吳翩翩、其母楊月娥等獨立告訴權人既均未對
    被告提出告訴，應由原審為不受理之諭知等語，固非無見。
三、檢察官上訴意旨略以：原審判決諭知公訴不受理，係以被告
    之上揭傷害行為與被害人之死亡結果間，欠缺因果關係，且
    難認被告能預見將發生死亡結果之可能性。然查:
 1、被告之傷害行為與被害人之死亡結果間，非顯無因果關係:
 (1)按刑法上傷害致人於死之罪，祇須傷害行為，與死亡之發生
    ，具有因果聯絡之關係，即屬成立，並非以被害人因傷直接
    致死為限，若受傷後因病身死，應視其病是否因傷所惹起，
    如係因傷致病，因病致死，則加害者不能辭傷害致人於死罪
    責，有最高法院著有22年上字第674號及24年上字第471號判
    例意旨可稽。
 (2)依卷附法務部法醫研究所（99）醫鑑字第0991100328號鑑定
    報告書所載: 「死者吳銘芳之死因，為『生前患有荳蔻性肝
    硬化、肝衰竭致其頭部輕度外傷凝血功能不全，並有肝衰竭
    、肝、腎、腦合併症，致發生硬腦膜下腔出血，併腦幹出血
    』，最後因代謝性衰竭及中樞神經休克而死亡，死亡方式為
    「他為」，但頭部外傷之責任可較輕些」。是依此鑑定報告
    已肯認死者吳銘芳之頭部輕度外傷同屬造成硬腦膜下腔出血
    、併腦幹出血之間接原因之一。
 (3)又依法務部法醫研究於99年7月29日函文所載：「（一）…
    惟97年至99年1月7日遭發現死亡，為長期肝硬化（荳蔻肝）
    、肝腦病變併凝血功能不全，與『法醫所99醫鑑字第099110
    0328號鑑定書顯示死者生前確有外傷性硬腦膜下腔出血，合
    併有類中風性腦實質出血的Duret氏出血』，二者在某些程
    度上，雖經解剖及病理組織鑑驗，亦無法完全釐清或明顯分
    辨之。（二）由死者吳銘芳在97年至99年1月7日遭發現死亡
    ，已達末期肝衰竭（此類現有醫學治療僅有換肝能延長死者
    之存活機率），故死亡前之肝腦病變即可能因病況而常失去
    理性，易與人爭執，『雖遭輕傷狀況，（一般人在同一情況
    、條件下不可能會死亡）但因死者之肝衰竭、肝、腎、腦合
    併症，極易因併發症（如小傷即流血不止或出血於中樞神經
    要害區，如顱內出血）而死亡』。（三）『綜合研判來文所
    述之腦中風或被告以塑膠樹毆擊等均有可能』，另以死者生
    前常跌倒、受傷，亦無法排除與被告爭執前即有受傷，再考
    量死者生前肝腦病變、末期肝衰竭，請考量前揭項（二）所
    示，縱有外傷主要仍以自然疾病較相關，外傷之責任應較輕
    或達無明顯責任（無相當因果關係）之程度。」，再依法務
    部法醫研究於99年10月6日函文所載：「…（三）綜合研判
    來文所示如鑑定書所示之顱內出血及傷害必定為所示97年8
    月22日（距1年約4個月）以後發生之結果（為新鮮血塊出血
    ），不可能為97年間殘留之舊傷或血塊之結果。」。是依上
    開函文所示，死者吳銘芳之外傷性硬腦膜下腔出血，應係被
    告之傷害行為所造成，且死者吳銘芳因肝腦病變，雖遭輕傷
    狀況，(而被告以塑膠樹毆擊死者吳銘芳之行為亦有可能屬
    之)，極易因併發症而死亡之結果。
 (4)準此，依上開鑑定報告及函文所示，已難謂被告之傷害行為
    與被害人之死亡結果間，無因果關係。
 2、被告應能預見其傷害行為將發生死亡結果之可能性:
    本案被告固不具特殊之醫學專業知識或經驗，然其與死者吳
    銘芳係平日一同居住在地下道內之街友，依被告平日與死者
    吳銘芳相處經驗，對於死者吳銘芳生前患有高血壓、癲癇症
    ，常跌倒、受傷等情既有所知，則被告對其傷害行為恐導致
    身體顯較一般人衰弱之吳銘芳死亡結果，尚難謂全然無預見
    之可能。
 3、原審以此為公訴不受理判決，難認適法。為此，提請上訴請
    求將原判決撤銷，更為適當合法之判決等語。
四、經查：
(一)按審理事實之法院對於被告有利及不利之證據，應一律注意
    ，詳為調查，綜合全案證據資料，本於經驗法則以定其取捨
    ，並將取捨證據及得心證之理由於判決內詳為說明。故證據
    雖已調查，而事實仍欠明暸，尚有其他客觀上為認定事實、
    適用法律基礎之證據並未調查，仍難遽為被告有利或不利之
    認定；如有應調查之證據未予調查，率行判決，其判決當然
    為違背法令（最高法院99年度台上字第6785號裁判意旨參照
    ）。次按刑法上傷害致人於死之罪，祇須傷害行為，與死亡
    之發生，具有因果聯絡之關係，即屬成立，並非以被害人因
    傷直接致死為限；受傷後因病身死，應視其病是否因傷所惹
    起，如係因傷致病，因病致死，則加害者不能辭傷害致人於
    死罪責（最高法院22年上字第674號及24年上字第471號判例
    意旨參照），故加害之人實施暴行，如為激發病症之原因，
    則其加害之行為，與死亡結果，顯有相當聯絡關係。
(二)依法務部法醫研究所99年3月21日（99）醫鑑字第099110032
    8號鑑定報告書所載，其鑑定結果認死者吳銘芳荳蔻性肝硬
    化、肝衰竭致其頭部輕度外傷凝血功能不全，致發生硬腦膜
    下腔出血，最後併腦幹出血，最後因代謝性衰竭及中樞神經
    休克而死亡，死亡方式為「他為」，但頭部外傷之責任可較
    輕些，有上開鑑定報告在卷可憑（見99年度相字第51號卷第
    91頁背面），依此鑑定報告已肯認死者吳銘芳之頭部輕度外
    傷同屬造成硬腦膜下腔出血、併腦幹出血之原因之一。又依
    法務部法醫研究所99年7月29日法醫理字第0990003210號函
    文所示，死者吳銘芳之外傷性硬腦膜下腔出血，合併有類中
    風性腦實質出血的Duret氐出血，二者在某些程度上，雖經
    解及病理組織鑑驗，亦無法完全釐清或明顯分辨之，且死者
    雖遭輕傷狀況，但因死者之肝衰竭、肝、腎、腦合併症，極
    易因併發症（如小傷即流血不止或出血於中樞神經要害區，
    如顱內出血）而死亡，被告以塑膠樹毆擊亦不排除與死者硬
    腦膜下腔出血而致死有關，外傷責任應較輕或達無明顯責任
    之程度。依死者之外傷性硬腦膜下腔出血應係被告姜博文之
    傷害行為所造成，其所為傷害行為有可能導致死者吳銘芳因
    併發症而致死亡之結果，職此，依上開鑑定報告及函文所示
    ，尚難謂被告姜博文之傷害行為與死者吳銘芳之死亡結果間
    ，毫無因果關係。且依法務部法醫研究所99年10月6日法醫
    理字第0990005281號函所示，死者顱內出血為新鮮血塊，不
    可能為97年間殘留之舊傷或血塊之結果，亦有該函文在卷可
    憑。又被告姜博文固不具特殊之醫學專業知識或經驗，然其
    與死者吳銘芳相處經驗，對於死者吳銘芳生前患有高血壓、
    癲癇症、常跌倒、受傷等情既有所知，則被告姜博文之傷害
    行為恐導致身體顯較一般人衰弱之吳銘芳死亡結果，能否謂
    客觀上全然無預見之可能，非無再詳加探求審認之餘地，原
    判決就此部分尚有調查未盡之違背法令。原審遽為公訴不受
    理之諭知，尚嫌速斷，公訴人上訴意旨指摘原判決不當，非
    無理由，自應由本院將原判決撤銷，又為顧及被告之審級利
    益，爰不經言詞辯論，發回原法院更為適法之判決。
據上論斷，應依刑事訴訟法第369 條第1 項但書、第372 條，判
決如主文。
中    華    民    國   100    年    5     月    16    日
                  刑事第十一庭      審判長法  官  許宗和
                                          法  官  潘進柳
                                          法  官  沈君玲
以上正本證明與原本無異。
如不服本判決，應於收受送達後10日內向本院提出上訴書狀，其
未敘述上訴之理由者並得於提起上訴後10日內向本院補提理由書
（均須按他造當事人之人數附繕本）「切勿逕送上級法院」。
                                          書記官  彭于瑛
中    華    民    國   100    年    5     月    16    日